臺灣高等法院高雄分院刑事判決　　　　100年度上易字第625號
上　訴　人
即　被　告　邱應山
選任辯護人　蔡明哲律師
上列上訴人因被告詐欺案件，不服臺灣高雄地方法院100 年度審
易字第176 號中華民國100 年5 月12日第一審判決（起訴案號：
臺灣高雄地方法院檢察署99年度偵字第20333 號），提起上訴，
本院判決如下：
    主  文
上訴駁回。
    事實及理由
一、本件上訴人即被告所犯係死刑、無期徒刑、最輕本刑為3 年
    以上有期徒刑以外之罪，已經被告就被訴事實為有罪之陳述
    ，經本院聽取當事人之意見後，依刑事訴訟法第273 條之1
    第1 項之規定，裁定進行簡式審判程序。本件卷內之物證、
    書證等證據，依同法第273 條之2 規定，不受第159 條第1
    項關於傳聞法則規定之限制，依法均有證據能力，合先敘明
    。
二、本案經本院審理結果，認第一審判決認事用法及量刑均無不
    當，應予維持，並引用第一審判決書記載之事實、證據及理
    由（如附件）。
三、被告不服原審判決提起上訴，其上訴理由略謂：本件被告
    之犯罪時間點分別為92年1 月10日、2 月10日及5 月10日，
    應可認被告上開各次冒標之詐欺犯行，係本於單一決意陸續
    完成，屬於接續犯，惟原判決係以舊法連續犯規定對被告論
    罪科刑，使被告無法易科罰金而需入監執行，原判決就此部
    分恐有再斟酌之餘地。本件仍請考量被告係一時失慮致誤
    蹈法網，惟今已知所反省，犯罪後亦主動與部分被害人達成
    和解，然因本件犯罪時間為92年間迄今已有相當時日，而被
    告又無所有被害人相關聯絡方式，雖被告盡其所能，亦難於
    原審審理結束前與所有被害人達成和解，而被告於原審審理
    期間不諳簡式審判等迅速之相關訴訟程序，未能及時請求法
    官給予相當時日或安排調解期日以供處理和解事宜，然被告
    犯後確實態度良好而有和解之誠意。又被告現身罹疾病，猶
    仍須身負全家經濟來源需負擔養育妻兒之重責大任，尤其2
    名兒子現分別就讀高雄市立三民高中及青年國中，若被告身
    陷囹圄，全家生活必陷困頓。原判決似未斟酌上情及考量被
    告素行良好並無前科，即對被告論罪科刑，其量刑恐有過重
    之情事，則原判決之認事用法恐有違誤。被告已坦承犯行
    ，且素行良好並無前科，僅因一時失慮致誤蹈法網，惟今已
    知所反省，如能予被告自新之機會，現被告將積極設法聯絡
    其餘被害人尋求被害人之諒解及達成和解，懇請從輕量刑並
    予緩刑之宣告云云。
四、按「刑事法上所稱接續犯，係指數個在同時同地或密切接近
    之時地，侵害同一法益之行為，因各舉動之獨立性極為薄弱
    ，依社會通念認為無法強行分開，乃將之包括視為一個行為
    之接續進行，給予單純一罪之刑法評價。此種實質上一罪之
    接續犯，與裁判上一罪之連續犯，其相異者，係在於連續犯
    侵害同一法益之數行為，各具獨立性，客觀上並認為其間存
    有時間上之差距，乃認係出於一個概括之犯意，為期訴訟經
    濟，擬制為一罪。茲刑法於95年7 月1 日起修正施行，已將
    連續犯規定予以刪除，考其立法旨趣，係因對於多次原可獨
    立評價之行為，僅論以一罪，不無鼓勵犯罪之嫌，亦與國民
    對於法律之感情相悖。但於審究接續犯之觀念時，亦不能無
    限擴張，除仍應受社會通念之支配外，尤應注意其公平性、
    合理性，使與經驗法則、論理法則及比例原則相適合，否則
    即與上揭修法精神不符」（最高法院97年台上字第1467號判
    決意旨參照）。本件被告先後於92年1 月10日、92年2 月10
    日、92年5 月10日計3 次，在其經營位在臺北縣新莊市○○
    路229 號「建發香鋪行」內，利用親自主持開標時，部分會
    員無暇親自到場參加競標或利用會員彼此不認識之機會，未
    徵得互助會之會員吳己妹（實際會員為吳己妹媳婦李秋蘭）
    、張秀慧及張秀娥（下稱吳己妹3 人）之同意，即冒用吳己
    妹3 人之名義參與標會，並向其餘活會會員偽稱吳己妹3 人
    分別於上述時間以新台幣（下同）5,800 元、5,800 元及
    6,100 元得標，致使活會會員陷於錯誤，誤以為各該當次得
    標者確係經由正常之投標、開標程式得標，而交付被告各該
    當期之活會會款；是其犯行顯係侵害同一法益之數行為，各
    具獨立性，客觀上並認為其間存有時間上之差距，應認係出
    於一個概括之犯意而為之，自屬修正前之連續犯；故原審認
    定被告係犯連續詐欺犯行，業已詳敘認定犯罪事實之依據、
    證據取捨及得心證之理由，原判決並無認定事實錯誤或違背
    法令之情形，被告上訴意旨，辯稱其之犯行屬接續犯云云，
    自非可取。
五、關於刑之量定，係實體法上賦予法院得為自由裁量之事項，
    倘其未有逾越法律所規定之範圍，或濫用其權限，即不得任
    意指摘為違法（最高法院75年度台上字第7033號判例意旨參
    照）。且在同一犯罪事實與情節，如別無其他加重或減輕之
    原因，下級審量定之刑，亦無過重或失輕之不當情形，則上
    級審法院對下級審法院之職權行使，原則上應予尊重（最高
    法院85年度台上字第2446號判決意旨參照）。查原審業已審
    酌民間互助會，係民眾為達儲蓄目的或在有急需時得藉此籌
    措財源之民間社會互助機制，而被告明知自身經濟周轉困難
    ，為圖己利，仍自任互助會會首，利用會員對其之信賴，以
    謊稱未參與投標之人得標方式，一再向不知情之會員收取會
    款，先後詐取會款多達1,198,900 元，致告訴人及其他活會
    會員受有損害，其行為實不足取；惟念被告犯罪後尚知坦承
    全部犯行、態度尚可，且已與部分被害人達成和解，有其提
    出與被害人張秀慧、張秀娥、邱澤譽等人之和解書共3 份在
    卷可稽（見原審卷第31至32頁），並綜合考量被告之犯罪動
    機、目的、手段，及至今未能與被害人達成和解等一切情狀
    ，及其犯罪時間雖在96年4 月24日以前，惟其前於93年9 月
    3 日，因經臺灣板橋地方法院檢察署發布通緝，並於99年3
    月8 日始緝獲到案，不符中華民國九十六年罪犯減刑條例之
    要件，未予以減刑；乃量處有期徒刑8 月，以資懲儆。業已
    斟酌關於刑法第57條科刑之一切情狀，在適法範圍內行使裁
    量權，從輕予以量刑，核無量刑瑕疵或違背法令不當之情形
    ；再參之被告前後經臺灣板橋地方法院檢察署2 次通緝，有
    該通緝書2 份附卷可按，嗣於緝獲經起訴後，經原審於100
    年2 月17日行準備程序時，自陳目前沒有工作，與被害人商
    談和解，大概需要兩個月左右等語，經原審乃改於100 年4
    月28日續行準備程序( 見原審卷17頁反面) ；惟屆時亦僅有
    與被害人張秀慧、張秀娥、邱澤譽3 人成立和解而已。是被
    告上訴意旨仍以本件犯罪時間為92年間迄今已有相當時日，
    被告又無所有被害人相關聯絡方式，難於原審審理結束前與
    所有被害人達成和解；其原審審理期間不諳簡式審判等迅速
    之相關訴訟程序，未能及時請求法官給予相當時日或安排調
    解期日以供處理和解事宜；及另以其家庭因素，即身罹疾病
    ，猶仍須身負全家經濟，其2 名兒子現分別就讀高雄市立三
    民高中及青年國中，若身陷囹圄，全家生活必陷困頓，請從
    輕量刑云云，指摘原判決不當；亦非可取。
六、至被告於本院審理後，又具狀陳明現已與被害人楊棟朝、李
    玉仁、黃明聰、邱明蘭、林金信( 即林鹿) 、陳美琍( 即陳
    美俐) 、邱義環等人成立和解，有提出協議書7 份可按。然
    查其仍未與全部被害人達成和解，取得全部被害人之原諒，
    是本院審酌上情，認尚難憑上開部分協議書即為被告較為從
    輕量刑之依據，併此敘明。
七、至於被告請求給予緩刑之宣告部分。經查其犯罪後不願面對
    其所犯之罪行，亦不積極處理對被害人因其詐欺所受之損害
    ，於93年5 月4 日經臺灣板橋地方法院檢察署通緝，於同年
    6 月3 日緝獲隨即訊問，經檢察官飭回後，於偵查期間又傳
    拘無著，再經臺灣板橋地方法院檢察署通緝，有上開通緝書
    2 份可按，嗣至99年2 月19日始又為警查獲，審酌自其於92
    年1 月10日、92年2 月10日、92年5 月10日犯罪時間起，至
    再度為警查獲止，時間亦相距達6 年有餘，皆迴避其所犯之
    罪行，且浪費司法資源，至今仍未與全部被害人達成和解；
    況原審業就刑法第57條揭示之各種量刑條件妥為斟酌後，認
    被告犯後坦承全部犯行，態度尚可，已從輕量處有期徒刑8
    月，亦無失輕或過重之情形，是本院斟酌再三，認其不宜為
    緩刑之宣告，亦附此敘明。
八、據上論斷，應依刑事訴訟法第368 條、第373 條、第364 條
    、第273 條之1 ，判決如主文。
本案經檢察官林敏惠到庭執行職務。
中    華    民    國   100    年    8     月    10    日
                 刑事第九庭     審判長法  官  莊秋桃
                                      法  官  范惠瑩
                                      法  官  田平安
以上正本與原本無異。
本件不得再上訴。
中    華    民    國   100    年    8     月    10    日
                                  書  記  官  馬蕙梅
附錄本件判決論罪科刑法條：
刑法第339 條
意圖為自己或第三人不法之所有，以詐術使人將本人或第三人之
物交付者，處5 年以下有期徒刑、拘役或科或併科1 千元以下罰
金。
以前項方法得財產上不法之利益或使第三人得之者，亦同。
前二項之未遂犯罰之。
附件：
臺灣高雄地方法院刑事判決            100年度審易字第176號
公  訴  人  臺灣高雄地方法院檢察署檢察官
被      告  邱應山  男  41歲（民國○○年○○月○○日生）
                    身分證統一編號：Ｚ000000000號
                    住彰化縣埔心鄉○○路○段51巷61號
                    居高雄市○○區○○路582號10樓
上列被告因詐欺案件，經檢察官提起公訴（99年度偵字第20333
號），被告於準備程序中就被訴事實為有罪之陳述，經本院告知
簡式審判程序之旨，並聽取被告與公訴人之意見後，本院合議庭
裁定由受命法官獨任進行簡式審判程序，判決如下：
    主  文
邱應山連續犯詐欺取財罪，處有期徒刑捌月。
    犯罪事實
一、邱應山因生意週轉之用，明知其自身經濟狀況已陷於窘境，
    而需款孔急，竟於民國91年6 月間自任會首召集互助會，約
    定自91年6 月10日起至93年10月10日止，每會新臺幣【下同
    】2 萬元，採內標制（每次開標後，活會會員繳納所約定會
    款2 萬元，須扣除當次標息之金額，會首及死會會員每期則
    繳納約定之會款2 萬元），會首加會員共36會，除第1 會由
    會首收取外，其餘每月10日開標，及於92年3  月、6 月、9
    月、12月及93年3 月、6 月、9 月之25日各加標1 次。詎邱
    應山利用擔任會首之機會，竟意圖為自己不法所有，基於詐
    欺取財之概括犯意，在其經營位在臺北縣新莊市○○路229
    號「建發香鋪行」內，利用親自主持開標時，部分會員無暇
    親自到場參加競標或利用會員彼此不認識之機會，連續於附
    表所示之92年1 月10日下午8 時許、92年2 月10日下午8 時
    許及92年5 月10日下午8 時許，先後在上開地點，未徵得互
    助會之會員吳己妹（實際會員為吳己妹媳婦李秋蘭）、張秀
    慧及張秀娥（下稱吳己妹3 人）之同意，即冒用吳己妹3 人
    之名義參與標會，並向其餘活會會員偽稱吳己妹3 人分別於
    上述時間以5,800 元、5,800 元及6,100 元得標，致使活會
    會員即李玉仁、黃明聰、章有才、鍾國添、黃嘉雄、吳東穎
    、楊明倉、莊簡裕、陳振昌、陳振松、陳振坤、邱章棋、柳
    秀娟、吳雪零、邱明蘭、林鹿、陳美俐、朝吉堂（即楊棟朝
    ）、林源桂、邱義環及邱澤譽與其餘各該期之活會會員（下
    稱章有才等人），因而陷於錯誤，誤以為各該當次得標者確
    係經由正常之投標、開標程式得標，而交付邱應山各該當期
    之活會會款，詐得如附表所示之款項共計1,198,900 元。迄
    92年7 月間之某日，邱應山宣布上開互助會倒會，章有才等
    人始知上情。
二、案經章有才、楊朝棟告訴臺灣高雄地方法院檢察署檢察官偵
    查起訴。
    理  由
一、本件被告邱應山所犯係死刑、無期徒刑、最輕本刑為3 年以
    上有期徒刑以外之罪，其於準備程序中就被訴事實為有罪之
    陳述，經受命法官告知簡式審判程序之旨，並聽取其與公訴
    人之意見後，本院合議庭認為適宜由受命法官獨任進行簡式
    審判程序，爰依刑事訴訟法第273 條之1 第1 項規定，裁定
    由受命法官獨任進行審判程序，合先敘明。
二、前揭事實，業據被告在本院審理中坦承不諱，並有證人即告
    訴人章有才、楊朝棟於偵查中之指述，及證人吳己妹、李秋
    蘭、張秀慧、張秀娥等人於偵查中之證述可參，復有互助會
    會單影本1 份在卷足憑，足認上開犯罪事實，應堪認定。被
    告之自白核與事實相符，其罪證明確，犯行堪以認定，自應
    依法論科。
三、被告行為後，刑法業於94年2 月2 日修正公布，95年7 月1
    日起施行。按行為後法律有變更者，適用行為時之法律，但
    行為後之法律有利於行為人者，適用最有利於行為人之法律
    ，修正後刑法第2 條第1 項定有明文。此條規定係規範行為
    後法律變更所生新舊法律比較適用之準據法，本身尚無新舊
    法比較之問題，於新法施行後，應一律適用新法第2 條第1
    項之規定，為「從舊從輕」之比較。而本次法律變更，比較
    時應就罪刑有關之共犯、未遂犯、想像競合犯、牽連犯、連
    續犯、結合犯，以及累犯加重、自首減輕暨其他法定加減原
    因（如身分加減）與加減例等一切情形，綜其全部罪刑之結
    果而為比較（最高法院95年5 月23日95年度第8 次刑事庭會
    議決議參照）。茲就本件所涉及之新舊法比較臚列如下：
  (一)刑法第33條第5 款有關罰金之最低數額部分，因刑法分則編
    各罪所定罰金之貨幣單位原為銀元，修正前刑法第33條第5
    款規定：「罰金：（銀元）一元以上」，而銀元與新臺幣間
    之折算，依現行法規所定貨幣單位折算新臺幣條例規定，以
    銀元一元折算新臺幣三元；修正後刑法第33條第5 款則規定
    ：「罰金：新臺幣一千元以上，以百元計算之」；經比較新
    舊法之規定，修正後刑法第33條第5 款所定罰金之最低數額
    ，較之修正前提高，自以修正前刑法第33 條 第5 款之規定
    有利於被告。
  (二)修正後刑法業已刪除第56條連續犯之規定，是於新法修正施
    行後，行為人之數犯罪行為，即須分論併罰，比較新舊法結
    果，適用被告行為時法律即依舊法論以連續犯，較有利於被
    告。
  (三)綜合上述修正前、後整體比較結果，自應適用被告行為時之
    法律，即修正前刑法之相關規定，予以論處。
四、論罪：
    按民間互助會，除有特別約定外，僅係會首與會員訂立之契
    約，會員與會員間並無法律關係存在，而已得標會員（即死
    會會員），依據其與會首間之契約，無論何人得標，均有按
    期繳交會款之義務，並無被詐欺之問題，故會首冒名盜標，
    其詐欺所得之款，應僅限於未得標會員（即活會會員）繳納
    之會款，最高法院96年度臺上字第5715號判決意旨可資參照
    。查被告於附表所示各次會期，分別向活會會員佯稱吳己妹
    3 人得標，而詐得該次活會會員交付之款項，核其所為，係
    犯刑法第339 條第1 項之詐欺取財罪。又被告每次冒標得標
    後，向多數活會會員詐取財物，侵害多數人法益，係一行為
    觸犯數個相同詐欺取財罪名，為同種想像競合犯，應依刑法
    第55條規定，從一重處斷。另被告先後多次詐欺取財之犯行
    ，時間緊接，所犯係構成要件相同之罪名，顯係基於概括犯
    意反覆為之，應依廢止前刑法第56條連續犯之規定，以一罪
    論。
五、科刑：
  (一)爰審酌民間互助會，係民眾為達儲蓄目的或在有急需時得藉
    此籌措財源之民間社會互助機制，而被告明知自身經濟周轉
    困難，為圖己利，仍自任互助會會首，利用會員對其之信賴
    ，以謊稱未參與投標之人得標方式，一再向不知情之會員收
    取會款，先後詐取會款多達1,198,900 元，致告訴人及其他
    活會會員受有損害，其行為實不足取；惟念被告犯罪後尚知
    坦承全部犯行、態度尚可，且已與部分被害人達成和解，有
    其提出與被害人張秀慧、張秀娥、邱澤譽等人之和解書共3
    份在卷可稽，並綜合考量被告之犯罪動機、目的、手段，及
    至今未能與被害人達成和解等一切情狀，爰量處如主文所示
    之刑，以資懲儆。
  (二)又經通緝而未於中華民國96年12月31日以前自動歸案接受偵
    查、審判或執行者，即不得予以減刑，中華民國九十六年罪
    犯減刑條例（下稱96年減刑條例）第5 條定有明文。查本件
    被告所涉犯行，其犯罪時間雖在96年4 月24日以前，且無96
    年減刑條例第3 條所列不予減刑之情形。惟被告前於93 年9
    月3 日，因本案經臺灣板橋地方法院檢察署（下稱板橋地檢
    署）以板檢博偵儉緝字3367號函發布通緝，並於99年3  月8
    日始行到案等節，有板橋地檢署之通緝書、撤銷通緝書、新
    竹市警察局第二分局通緝案件報告書等在卷可憑（見板橋地
    檢署93年度偵緝字第899 號卷第46頁至第51頁），是揆諸前
    揭規定，本件即不得予以減刑，附此敘明。
據上論斷，應依刑事訴訟法第273 條之1 第1 項、第284 條之1
、第299 條第1 項前段，刑法第2 條第1 項前段、第339 條第1
項、第55條、廢止前刑法第56條，刑法施行法第1 條之1 ，判決
如主文。
本案經檢察官李怡增到庭執行職務。
中    華    民    國   100    年    5     月    12    日
                  刑事第十庭  法  官    呂明燕
以上正本證明與原本無異。
如不服本判決應於收受送達後10日內向本院提出上訴書狀，並應
敘述具體理由；如未敘述上訴理由者，應於上訴期間屆滿後20日
內向本院補提理由書（均須按他造當事人之人數附繕本）「切勿
逕送上級法院」。
中    華    民    國   100    年    5     月    12    日
                              書記官    張琇晴
附表：
┌─┬────┬─────────┬────────────┐
│  │        │ 各期實際活會人數 │     各 期 詐 得 會 款  │
│編│        │計算公式：        │                        │
│  │開標日期│總會數- 已標數( 含│計算公式：              │
│號│及冒用名│會首)+累計被冒標數│活會人數X (底 標- 標息) │
│  │義      │＝實際活會人數    │＝所詐得會款（元）      │
├─┼────┼─────────┼────────────┤
│1 │92.01.10│36-7＝29人        │(36-7) x (00000-0000)   │
│  │(第8會，│                  │=411800                 │
│  │吳己妹) │                  │                        │
├─┼────┼─────────┼────────────┤
│2 │92.02.10│36-8+1＝29人      │(36-8+1) x (00000-0000) │
│  │(第9會，│                  │=411800                 │
│  │張秀慧) │                  │                        │
├─┼────┼─────────┼────────────┤
│3 │92.05.10│36-11+2＝27人     │(36-11+2) x (00000-0000)│
│  │ (第12會│                  │ =375300                │
│  │，張秀娥│                  │                        │
│  │)       │                  │                        │
├─┴────┼─────────┼────────────┤
│  總    計  │                  │1,198,900 元            │
└──────┴─────────┴────────────┘
附錄本案論罪法條：
刑法第339條第1項
意圖為自己或第三人不法之所有，以詐術使人將本人或第三人之
物交付者，處5 年以下有期徒刑、拘役或科或併科1 千元以下罰
金。